臺灣高等法院刑事判決　　　　　　　　93年度上易字第1957號
上　訴　人
即　被　告　精禾營造工程有限公司
　　　　　　　　　　十二號
兼　代表人　丁○○
上　訴　人
即　被　告　大吉營造有限公司
　　　　　　　　　　三樓
兼　代表人　丙○○
上　訴　人
即　被　告　成盟營造有限公司
代　表　人　乙○○
上　訴　人
即　被　告　甲○○
共　　　同
選任辯護人　王敬堯律師
上列上訴人因政府採購法案件，不服臺灣基隆地方法院92年度訴
字第629 號，中華民國93年9 月30日第一審判決（起訴案號：臺
灣基隆地方法院檢察署92年度偵字第2215號），提起上訴，本院
判決如下：
    主  文
原判決撤銷。
精禾營造工程有限公司、丁○○、大吉營造有限公司、張春籣、
成盟營造有限公司、甲○○均無罪。
    理  由
一、本件公訴意旨略以：被告丁○○為被告精禾營造工程有限公
    司（以下簡稱：精禾公司）及青鈜工程有限公司（以下簡稱
    ：青鈜公司）之負責人；被告丙○○則係被告大吉營造有限
    公司（以下簡稱：大吉公司）之負責人；被告甲○○係被告
    成盟營造有限公司（以下簡稱：成盟公司）之實際負責人。
    緣基隆市政府於民國（下同）91年7 月間公告辦理「基隆市
    暖暖溪疏浚工程暨土石標售」招標案，該招標案開標日期為
    同年7 月16日。丁○○於得知該項招標案訊息後，恐參加投
    標廠商不及法定三家之數，為湊足法定三家合格投標廠商之
    數目，進而標取工程，遂與丙○○、甲○○基於共同商議，
    得知大吉公司及成盟公司就前開工程並無投標之意願及能力
    。丁○○遂分別向甲○○、丙○○商借大吉公司與成盟公司
    之名義投標。丁○○、甲○○與丙○○商定，由丁○○提供
    青鈜公司在臺灣土地銀行基隆分行之000000000000號活期存
    款帳戶內以轉帳方式開立之支票三張（支票號碼分別為ＰＱ
    0000000 號、ＰＱ0000000 號、ＰＱ0000000 號），做為精
    禾、大吉及成盟公司之押標金，並商妥各公司之投標金額，
    丁○○、甲○○及丙○○分別於91年7 月16日13時52分、13
    時56分、13時52分各以精禾公司、大吉公司與成盟公司之名
    義在基隆市政府將填寫完成之標單連同投標文件及上開支票
    分別以三家公司名義參加投標，以此種方式隱匿大吉與成盟
    公司並無實際估算、施工能力與意願，以及精禾公司向大吉
    與成盟公司借用名義（俗稱：借牌）等重要事實，使此件工
    程符合法定三家廠商之最低標準，進而使公共工程之相對人
    即基隆市政府用因虛增投標家數參與投標而誤信競爭之存在
    ，使丁○○及精禾公司得以排除法律最低投標家數之規定以
    獲取締結工程之不當利益。嗣開標作業完成，精禾公司得以
    二次減價之方式得標，甲○○、丙○○遂將丁○○所提供之
    押標金票號ＰＱ0000000 號、ＰＱ0000000 號支票返還丁○○，並再存入青鈜公司之帳戶。因認被告丁○○係違反政府
    採購法第87條第5 項前段之借用他人名義或證件投標罪嫌、
    被告甲○○、丙○○係違反同法87條第5 項後段之同意他人
    借用名義或證件投標罪嫌、精禾公司、大吉公司與成盟公司
    均係違反同法第92條之罪嫌云云。
二、按被告未經審判證明有罪確定前，推定其為無罪；犯罪事實
    應依證據認定之，無證據不得推定其犯罪事實；又不能證明
    被告犯罪，應諭知無罪之判決，刑事訴訟法第154 條第2 項
    、第301 條第1 項分別定有明文。事實之認定，應憑證據，
    如未能發現相當證據，或證據不足以證明，自不能以推測或
    擬制之方法，為裁判基礎；又所謂證據，係指足以證明被告
    確有犯罪行為之積極證據而言，該項證據須適於為被告犯罪
    之證明者，始得採為斷罪之資料。再認定不利於被告之事實
    ，須依積極證據，苟積極證據不足為不利於被告事實之認定
    時，即應為有利於被告之認定，更不必有何有利之證據，最
    高法院30年度上字第816 號、40年度台上字第86號及69年度
    台上字第4913號判例亦同此意旨。
三、公訴意旨認被告丁○○等人涉有前揭罪嫌無非係依據：（一
    ）精禾、大吉與成盟三家公司投標所使用之押標金支票均係
    由被告丁○○所提供，且支票金額相同、購得時間相近、票
    號間隔相同。（二）被告丙○○表示核算本件投標資料置於
    公司股東即證人周建賜處，證人周建賜亦表示投標資料放置
    於公司處，惟經搜索結果除未見被告丙○○及證人周建賜所
    述之工程估算資料外，亦未見有何足採為有利於被告之資料
    出現。（三）精禾、大吉與成盟公司在本件投標工程中係基
    於對立而競爭之地位，鮮有提供對方押標金使對方得標，降
    低自己競爭力與得標機會之理。（四）在出價高者得標之投
    標場合，為增加得標之機會，投標者預估對手可能會在估算
    後直接以整數投標，故多把自己所評估之價格整數再加尾數
    之方式填寫低價增加得標之機會。精禾公司於土石標售案出
    價為新臺幣（下同）239 萬，而大吉公司出價則為238 萬9
    千990 元，二者僅相差10元，大吉公司在比價時更註明不能
    再減價字樣，不論大吉公司填寫數額之方式及其與精禾公司
    差額僅有十元之微，均與常情不符。（五）政府採購法第87
    條第5 項之構成要件並未限定不具備投標資格者向具備投標
    資格者借用名義或證件投標，故具備投標資格者為增加得標
    之機會，避免投標家數不足造成流標，為取得得標之不法利
    益，進而向其他具備投標資格者借用名義或證件投標，應符
    合該項之構成要件，資為論據。惟訊據被告丁○○等人均堅
    詞否認有右揭犯行，均辯稱：本件工程並非借牌，並無就本
    件投標工程相互商議之情事；又大吉及成盟公司均具備投標
    資格，核與政府採購法第87條第5 項之構成要件不符；再本
    件投標資格中並未限定無機具或未經估算不得投標，故公訴
    人指大吉與成盟公司未經估算或無採石機具，顯係借牌云云
    ，尚嫌速斷等語。
四、經查：
（一）按91年2 月6 日增修公布之政府採購法第87條第5 項，係
      因工程界借牌陋習已久，於921 大地震後，政府認為部分
      建築物遭震毀之原因，源自不具有資格之工程師或營造業
      者，向他人或營造業者借牌、偷工減料或施工不符合施工
      規範所致，為規範借牌及合意出借牌照之人，故增訂前揭
      規定，依該87條第5 項前段規定：「意圖影響採購結果或
      獲取不當利益，而借用他人名義或證件投標者」，自係指
      無此名義或證件，而借用他人名義或證件投標者而言；而
      該條後段規定：「容許他人借用本人名義或證件參加投標
      者」，除將名義或證件借予他人參與投標者外，其中所謂
      「參加投標者」，自係指該借用他人名義或證件之人參與
      投標，而非指出借名義或證件者本身參加投標，至為明確
      。查本件被告丁○○其所經營之精禾公司本即有資格參加
      投標，且其符合本件投標資格；又被告丙○○、甲○○經
      營之大吉及成盟公司亦有參與本件投標等情，有精禾、大
      吉與成盟公司投標資料各一件在卷可稽，並經證人即承辦
      本件投標開標作業之基隆市政府員工戊○○於本院審理時
      到庭證稱屬實（見本院卷第66頁以下），足證精禾公司並
      非無名義或證件而借用大吉及成盟公司名義或證件參加投
      標；另大吉及成盟公司亦非出借名義或證件予精禾公司，
      而渠等本身並未參加本件投標者，均核與政府採購法第87
      條第5 項之構成要件有間，至為明確。
（二）又依政府採購法第19條之規定，機關公告以上之採購，原
      則係採公開招標方式進行，本件採購係以公開招標方式為
      之等情，有本件招標公告一紙在卷可憑。再機關係政府採
      購法規定辦理招標，除有該法第48條第1 項第1 至8 款情
      形不予開標決標外，有三家以上合格廠商投標，即應依招
      標文件所定時間開標決標，該法第48條第1 項定有明文。
      查本件既採公開招標方式，則究竟有多少廠商參與投標，
      非被告丁○○事先得以探知，若有他家廠商參與投標，被
      告丁○○為湊足三家以上合格廠商投標而尋求大吉及成盟
      公司參與投標即失其意義。事實上本件除精禾、大吉及成
      盟公司參加投標外，尚有順來營造股份有限公司（以下簡
      稱：順來公司）參加投標等情，亦有投標文件一件在卷可
      佐，並經證人即順來公司負責人陳萬來於調查時證稱屬實
      ，僅因該公司投標時所附之「無退票紀錄」過期，致不符
      合投標資格，顯見被告丁○○縱有邀約大吉及成盟公司共
      同參加投標屬實，其亦無法影響投標結果甚明。況依該法
      第48條第2 項規定，第一次開標，因未滿三家而流標者，
      第二次招標不受三家廠商之限制，且等標期間得予縮短。
      準此，若第一次投標不符三家以上合格廠商投標之條件，
      被告丁○○之精禾公司於第二次投標時，即使僅精禾公司
      一家投標亦可得標，是被告丁○○於第一次投標時為湊足
      三家以上合格廠商投標而尋求大吉及成盟公司參與投標，
      除節省時間外，並無任何實質意義。
（三）再依本件招標公告所示，並未限制無實際估算或無採石機
      具之廠商不得投標，有招標公告一紙在卷可按。且在工程
      實務上，於得標後再租借機械或轉包下游廠商，實所多見
      ，是縱大吉或成盟公司並未實際估算資料或無採石機具，
      亦不得遽論其有何違法。
（四）綜上所述，本件公訴人所提證據，於訴訟上之證明，尚未
      達於通常一般之人均不至有所懷疑，而得確信其為真實之
      程度，既有合理之懷疑存在，即無從使本院為有罪之確信
      ，此外，本院復查無其他積極證據足認被告等人有何違反
      政府採購法之犯行，揆諸首揭說明，既不能證明被告等人
      犯罪，自應為無罪判決之諭知。至被告張春闌、甲○○單
      純「陪標」之行為，縱有不當，是否為立法之疏漏，非本
      判決討論之範疇，亦附此敘明。
五、原審未詳加調查，遽認被告等人有罪，難認允洽，被告等人
    上訴意旨，否認犯罪，為有理由，自應由本院將原判決撤銷
    ，另依法諭知無罪之判決。
六、被告成盟公司經合法傳喚，無正當之理由不到庭，爰不待其
    陳述，逕行判決。
七、據上論斷，應依刑事訴訟法第369 條第1 項前段、第371 條
    、第364 條、第301 條第1 項，判決如主文。
本案經檢察官陳文琪到庭執行職務。
中　　華　　民　　國　　94　　年　　1 　　月　　12　　日
　　　　　　　　　刑事第十六庭    審判長法　官  許增男
　　　　　　　　　　　　　　  　　　　  法　官  周煙平
　　　　　　　　　　　　　　　  　　　  法　官  謝靜恒
以上正本證明與原本無異。
不得上訴。
                                        書記官  魏淑娟
中　　華　　民　　國　　94　　年　　1 　　月　　12　　日
